【裁判字號】    98,小上,64
【裁判日期】    990211
【裁判案由】    清償債務
【裁判全文】
臺灣士林地方法院民事判決              98年度小上字第64號
上  訴  人  臺灣新光商業銀行股份有限公司
法定代理人  丙○○
上  訴  人  新光行銷股份有限公司
法定代理人  乙○○
共      同
訴訟代理人  甲○○
被  上訴人  丁○○
上列當事人間請求清償債務事件，上訴人對於中華民國98年7 月
14日本院士林簡易庭98年度士小字第971 號第一審判決提起上訴
，本院於99年1 月28日言詞辯論終結，判決如下：
    主      文
原判決廢棄。
被上訴人應給付上訴人臺灣新光商業銀行股份有限公司新臺幣壹
萬肆仟元及自民國九十五年九月十一日起至清償日止，按年息百
分之二十計算之利息。
被上訴人應給付上訴人新光行銷股份有限公司新臺幣貳萬肆仟元
，及自民國九十五年九月十一日起至清償日止，按年息百分之二
十計算之利息。
第一、二審訴訟費用共計新臺幣貳仟伍佰元由被上訴人負擔。
    事實及理由
壹、程序部分
    按關於請求給付金錢或其他代替物或有價證券之訴訟，其標
    的金額或價額在新臺幣（下同）10萬元以下者，適用小額程
    序；又對於小額程序第一審裁判之上訴或抗告，非以其違背
    法令為理由，不得為之，民事訴訟法第436 條之8 第1 項、
    第436 條之24第2 項分別定有明文。查本件訴訟標的金額為
    10萬元以下，原審依小額訴訟程序審理，又上訴人等係以原
    審認定系爭申請表為巔峰電信股份有限公司（下稱巔峰公司
    ）所提供之定型化契約，故契約當事人僅被上訴人及巔峰公
    司，有違民事訴訟法第222 條第3 項之經驗法則及論理法則
    ，且本件應無消費者保護法（下稱消保法）之適用，卻不當
    適用消保法第2 條、第11條之1 第1 、2 項等規定，另有關
    消費借貸契約並未意思合致之認定，亦有違民法第153 條規
    定等情為由，提起本件上訴，堪認其上訴理由已具體指摘原
    判決違背法令之內容及事實，揆諸前揭規定，其上訴自屬合
    法，先予敘明。
貳、實體部分
一、上訴人等起訴主張：被上訴人於民國94年3 月間向巔峰公司
    購買電信話務產品，並委由上訴人誠泰行銷股份有限公司（
    現已更名為新光行銷股份有限公司，下稱新光行銷）向上訴
    人誠泰商業銀行股份有限公司（現已更名為臺灣新光商業銀
    行股份有限公司，下稱新光銀行）辦理消費性商品貸款，以
    支付商品總價款，依被上訴人與上訴人新光銀行間之消費性
    商品貸款契約，被上訴人共向上訴人新光銀行貸款新臺幣48
    ,000元，並約定自94年3 月6 日起至96年3 月10日止，共分
    24期，每期償還2,000 元，詎料被上訴人自94年9 月10日起
    即未依約清償，依上開契約之約定，被上訴人即喪失期限利
    益，其欠款視為全部到期，並應依年息20% 計算遲延利息。
    又上訴人新光行銷自94年9 月10日起，已陸續向上訴人新光
    銀行代償24,000元，為此，爰依消費借貸契約及民法第312
    條之規定，訴請被上訴人給付上訴人新光銀行14,000元，及
    自95年9 月11日起至清償日止，按年息20% 計算之利息，暨
    請求被上訴人給付上訴人新光行銷24,000元，及自95年9 月
    11日起至清償日止，按年息20% 計算之利息等語。
二、被上訴人則以：(一)上訴人等並未在系爭申請表上用印或簽名
    ，故兩造間並未成立借貸契約。(二)系爭申請表上字體細小，
    密密麻麻，並非其一時可能閱悉，且承辦人並未口頭說明購
    買商品之同時，乃向上訴人新光銀行申請貸款，故其以為係
    向巔峰公司購買商品，且向巔峰公司辦理分期付款，其並無
    另向上訴人新光銀行申請貸款之意思。又上訴人等未依消保
    法第11條之1 之規定給予審閱期間，則該申請書中有關向上
    訴人新光銀行申請貸款之相關約定，自屬無效。(三)依系爭申
    請表之內容，被上訴人不得自行申請貸款，僅能委任上訴人
    新光行銷代向上訴人新光銀行申請貸款，如貸得款項，亦不
    得領款，僅能委任上訴人等將貸款交付巔峰公司，惟巔峰公
    司無法繼續履約時，其仍負還款義務，且不得以此對抗上訴
    人等，上開約定業已免除上訴人等之責任，並使被上訴人拋
    棄權利及限制其行使權利，對其顯有重大之不利益，依民法
    第247 條之1 規定，該部分條款應屬無效。(四)被上訴人並未
    簽署經銷商申請書，故僅為單純之消費者，自有消保法之適
    用等語，資為抗辯。
三、原審為上訴人等敗訴之判決，上訴人等全部不服提起上訴，
    並聲明：(一)原判決廢棄。(二)被上訴人應給付上訴人新光銀行
    14,000元，及自95年9 月11日起至清償日止，按年息20% 計
    算之利息，暨被上訴人應給付上訴人新光行銷24,000元，及
    自95年9 月11日起至清償日止，按年息20% 計算之利息。被
    上訴人則聲明：駁回上訴。
四、兩造不爭執之事實：
  (一)被上訴人於94年3 月間向巔峰公司購買電信話務產品，並在
    系爭申請表上填寫基本資料、職業資料、聯絡人資料等及親
    自簽名。又被上訴人辦理分期之金額為48,000元，分24期給
    付，每期給付2,000 元，被上訴人給付5 期之後，因巔峰公
    司無法依約履行，自94年9 月10日起即未再給付。
  (二)上訴人新光行銷自94年9 月10日起，已陸續向上訴人新光銀
    行代償24,000元。
五、本件經依民事訴訟法第270 條之1 第1 項第3 款規定，整理
    並協議簡化爭點後，兩造同意協議簡化後之爭點為：上訴人
    新光銀行與被上訴人間是否成立消費借貸契約？茲就上開爭
    點，析述本院得心證之理由如下：
  (一)本件上訴人等主張被上訴人與新光銀行間有消費借貸契約存
    在乙節，業據提出申請表及消費性商品貸款約定書影本各1
    件為證（原審卷第9 頁），被上訴人固不否認上開申請表中
    之申請人簽名欄係由其親自簽名，惟以上訴人等並未在系爭
    申請表上用印，且該申請表之約定內容應屬無效等語為由，
    否認與上訴人新光銀行間有消費借貸契約存在。經查：
  1.按系爭申請表約定事項第1 條約定：「申請人同意由誠泰行
    銷股份有限公司代為向誠泰商業銀行申請消費性商品貸款，
    用以支付向特約商（經銷商）購買消費性商品之分期付款總
    價款，惟誠泰商業銀行保有貸款核准與否之權利。」，第2
    條約定：「如消費性商品貸款申請案經誠泰商業銀行核准，
    申請人及連帶保證人同意依約按期還款予誠泰行銷股份有限
    公司，委由誠泰行銷股份有限公司代申請人向誠泰商業銀行
    依約清償貸款」，第3 條約定：「申請人及連帶保證人同意
    並授權誠泰商業銀行，得於特約商（經銷商）備齊各項撥款
    文件並經審核無誤後，逕行將准貸款項撥付誠泰行銷股份有
    限公司指定之帳戶內，再由誠泰行銷股份有限公司轉撥入特
    約商（經銷商）指定之帳戶內，絕無異議…」，此有系爭申
    請表影本1 件在卷可稽（原審卷第9 頁）。由上約定內容可
    知，系爭申請表所約定之法律關係非僅被上訴人向巔峰公司
    購買電信話務商品而已，尚包括(1)被上訴人委任上訴人新光
    行銷申請消費借貸款、受領消費借貸款、將受領消費借貸款
    轉撥特約商（經銷商）指定之帳戶內、代申請人將其按期清
    償之款項向上訴人新光銀行為清償；(2)另授權指示上訴人新
    光銀行將准貸款項逕行撥付上訴人新光行銷指定之帳戶內。
    是系爭申請表所載內容，乃約定由被上訴人委任上訴人新光
    行銷向上訴人新光銀行辦理貸款，並授權上訴人新光銀行逕
    行將准貸款項撥付上訴人新光行銷指定之帳戶內，再由上訴
    人新光行銷代被上訴人清償應給付予巔峰公司之價金，合先
    敘明。準此，縱認被上訴人得援引消保法第11條之1 第2 項
    前段或民法第247 條之1 之規定，主張系爭申請表定型化契
    約約定事項中有關被上訴人同意委由上訴人新光行銷代向上
    訴人新光銀行申請消費性商品貸款、授權新光銀行逕行撥款
    至巔峰公司指定帳戶內等條款，未經其事先於合理期間內審
    閱而不構成契約內容或屬無效，亦僅生上訴人新光行銷是否
    無權代理被上訴人向上訴人新光銀行辦理消費借貸、受領消
    費借貸款之問題，如由其他證據觀之，得認被上訴人確有向
    上訴人新光銀行辦理消費借貸之意，且同意上訴人新光銀行
    將貸款金額撥付予巔峰公司，以作為其應給付巔峰公司之買
    賣價金，仍應認被上訴人與上訴人新光銀行間成立消費借貸
    契約。
  2.經查，系爭申請表於左上方之起始處，業以較粗之字體標明
    「新光行銷」，並於其下方清晰載明「本表係向誠泰銀行申
    請消費性貸款」等語，此有該申請表影本1 件在卷足參（原
    審卷第9 頁），則以該申請表之外部形式觀之，一般人應可
    明確分辨其申請目的即為向誠泰銀行申請消費性貸款，而非
    向其他公司申辦商品之分期付款；且該申請表下方之約定事
    項，雖字體較小，然均一再提及與巔峰公司無關之「誠泰行
    銷股份有限公司」、「誠泰商業銀行」及「消費性商品貸款
    」等事項，縱被上訴人未能細閱其內容，對於系爭申請表之
    申請事項乃涉及上訴人新光行銷或新光銀行，非僅單純向巔
    峰公司辦理分期付款乙節，亦應有所認知；況該申請表背面
    不僅以黑底白字清楚標明「消費性商品貸款約定書」，並於
    右側載有「分期付款輕鬆購」、「誠泰購物戀」等明顯文字
    ，則被上訴人既係親自於系爭申請表上填寫其基本資料、職
    業資料、聯絡人資料等，並於申請人簽名欄內親簽姓名，依
    其年齡及一般國民所具基本智識程度，實應能瞭解該申請表
    係向上訴人新光銀行申請貸款，而非向巔峰公司辦理商品之
    分期付款，其空言辯稱不知該申請書係向上訴人新光銀行借
    款，以為係向巔峰公司辦理分期付款云云，要非可採。另查
    ，被上訴人於填寫系爭申請表後，上訴人新光銀行隨即於94
    年3 月5 日下午4 時20分許，以電話向被上訴人進行徵信照
    會，此亦據上訴人新光銀行提出電話錄音光碟及其譯文可資
    參照（原審卷第74頁），被上訴人雖於原審當庭播放錄音光
    碟後，表示無法確認是否為其本人之對話云云，然其業已自
    承上訴人新光銀行所撥打之0000000000號行動電話為其所使
    用，且觀諸該銀行承辦人員所詢如被上訴人帳單地址、身分
    證字號、聯絡人姓名等，又均屬被告個人私密資料，如非其
    本人應答，應無法正確回覆，自堪認上述電話錄音之徵信照
    會對象，即為被上訴人本人無誤。是被上訴人於接獲上訴人
    新光銀行表明其為「誠泰銀行消費貸款部」及詢問其是否「
    申請巔峰電信亞太行動辦理分期貸款」之徵信電話時，既未
    為任何反對或質疑其並未向該銀行申請貸款之意，並逐一與
    該銀行承辦人員核對個人基本資料，尤見其對於所填寫之申
    請書乃向上訴人新光銀行申請貸款乙節，確有所認知；且上
    訴人新光銀行經審核同意被上訴人貸款之申請後，業已將貸
    款金額撥付巔峰公司，用以清償被上訴人應給付予巔峰電信
    之價款，被上訴人並曾按月向上訴人新光行銷繳納5 期之分
    期款項等情，亦為被上訴人所不爭執，則上訴人新光銀行與
    被上訴人間自因被上訴人提出貸款之申請，並經上訴人新光
    銀行同意撥款，而成立消費借貸契約，洵堪認定。又系爭申
    請表乃被上訴人向上訴人新光行銷及新光銀行提出申請之意
    ，自無需由上訴人新光行銷及新光銀行在其上用印，且消費
    借貸契約並非要式契約，亦不以上訴人新光銀行在申請表或
    消費性商品貸款約定書上蓋印為必要，是被上訴人以上開文
    件均無上訴人新光行銷或新光銀行之用印，而否認與上訴人
    新光銀行成立消費借貸契約，亦無可採，併予敘明。
  (二)被上訴人雖另以巔峰公司無法繼續履行契約為由，辯稱得以
    此對抗上訴人等，而無需清償剩餘貸款云云，然按債權契約
    為特定人間之權利義務關係，僅債權人得向債務人請求給付
    ，不得以之對抗契約以外之第三人，此即所謂「債之相對性
    原則」，不僅為我國民事法律之基本法理之一，亦為最高法
    院向來所採見解（參最高法院96年台上字第1809號、88年度
    台上字第694 號等判決）。是依前述「債之相對性原則」，
    被上訴人與巔峰公司間之電信話務契約，與被上訴人與上訴
    人新光銀行間之消費借貸契約，既分屬各自獨立之契約關係
    ，被上訴人自不得以巔峰公司無法繼續履約為由，對抗非該
    契約當事人之上訴人等；而被上訴人與上訴人新光銀行間消
    費借貸契約中，有關被上訴人不得以其與巔峰公司間之事由
    對抗上訴人新光銀行之約定，亦僅係將前述「債之相對性原
    則」具體載明於契約，尚無違反誠信原則、平等互惠原則或
    使被上訴人拋棄或限制其行使某既有權利之情事，是被上訴
    人以上開契約內容應屬無效，辯稱其得因巔峰公司無法履約
    而拒繳剩餘借款云云，即非可採。
六、綜上所述，上訴人等依據消費借貸契約及民法第312 條之規
    定，請求被上訴人給付上訴人新光銀行14,000元，及自95年
    9 月11日起至清償日止，按年息20% 計算之利息，暨請求被
    上訴人給付上訴人新光行銷24,000元，及自95年9 月11日起
    至清償日止，按年息20% 計算之利息，為有理由，應予准許
    。原審為上訴人等敗訴之判決，於法尚有未合，上訴意旨指
    摘原判決不當，求予廢棄改判，為有理由，爰由本院改判如
    主文第2 、3 項所示。
七、本件事證已臻明確，兩造其餘主張、陳述及所提之證據，經
    審酌均與本院前揭判斷不生影響，爰不一一詳予論述，附此
    敘明。
八、本件第一、二審訴訟費用額確定為2,500 元（第一審裁判費
    1,000 元、第二審裁判費1,500 元），並應由被上訴人負擔
    ，爰併諭知如主文第4 項所示。
九、據上論結，本件上訴為有理由，依民事訴訟法第436 條之32
    第2 項、第450 條、第78條、第436 條之32第1 項、第436
    條之19，判決如主文。
中    華    民    國    99    年    2     月    11    日
                  民事第二庭  審判長法  官  方彬彬
                                    法  官  劉逸成
                                    法  官  馬傲霜
以上正本證明與原本無異。
本件判決不得上訴。
中    華    民    國    99    年    2     月    12    日
                                    書記官  張方俞

司法院資訊處製作；財團法人民間司法改革基金會備份。
